最高法院民事判決　　　　　　　　　　　　　　　九十一年度台上字第一○二七號
　　上　訴　人　戊 ○ ○
　　　　　　　　丙 ○ ○
　　共　　　同
　　訴訟代理人　蘇 慶 良律師
　　上　訴　人　庚○○○
　　訴訟代理人　陳 昭 廷
　　上　訴　人　甲 ○ ○
　　　　　　　　乙 ○ ○
　　　　　　　　己 ○ ○
　　被 上訴 人　丁 ○ ○
右當事人間請求分割共有物事件，上訴人對於中華民國九十年十月十六日台灣高等法
院台南分院第二審更審判決（八十七年度上更(五)字第八一號），提起上訴，本院判決
如左：
    主  文
原判決廢棄，發回台灣高等法院台南分院。
    理  由
查，本件係請求判決分割共有物，其訴訟標的對共有人須合一確定，是原審判決後雖
僅由戊○○、丙○○、庚○○○三人提起上訴，惟依民事訴訟法第五十六條第一項第
一款規定，其上訴之效力應及於同造當事人之甲○○、乙○○、己○○，爰並列彼等
為上訴人。又本件上訴人庚○○○提起第三審上訴，委任其女婿具有律師資格之陳昭
廷為其訴訟代理人（見附卷之律師證書及戶籍謄本），於法核無不合，均先予明。
次查，本件被上訴人主張：系爭坐落嘉義縣新港鄉○○段三八九號建面積○點○九○
七公頃、同段三九九號建面積○點○二六九公頃土地（下稱系爭土地），為兩造共有
，應有部分為伊三一○分之一○五、上訴人庚○○○、乙○○各為一○分之二、己○
○為一○分之一、甲○○為一五五分之一○、戊○○、丙○○各為三一○分之一五，
兩造就系爭土地，並無不分割之特約，亦無依物之使用目的致不能分割情事，惟不能
達成分割協議，且同意合併分割等情。爰求為裁判分割共有物之判決。
上訴人戊○○、丙○○則以：被上訴人所主張之方案，無非以取得另一店面為目的，
是如何使系爭土地能充分發揮其經濟利益，應為本件土地分割案之核心精神。伊所主
張之如原判決附圖（下稱附圖）第八方案，將Ｂ部分面臨道路寬度達五點五公尺之共
有之土地分割給被上訴人，僅將其餘面積寬四公尺部分分歸伊保持共有，使兩造間所
分得之土地皆得建築使用，且伊亦願依分得部分之價值，計算補償之金額，兼顧雙方
之權益及土地經濟價值之利用，較為可採等語；上訴人庚○○○則以：請求按其現占
有部分土地，按現狀分配該等土地於各該人所有等語。資為抗辯。
原審廢棄第一審所為分割共有物之判決，改判如附圖第六方案所示之分割方法，無非
以：被上訴人主張之事實，業據其提出土地登記簿謄本為證，並為上訴人所不爭，堪
信為真實。查，系爭土地兩筆相連接，北邊臨約十公尺新民路、南邊臨約十五公尺登
雲路，南北長達八十六點五公尺，且北窄南寬呈不規則類似長柄菜刀形狀，現系爭土
地兩筆由共有人合併使用，其中上訴人甲○○、庚○○○在三八九及三九九號土地北
面臨新民路位置各有三層樓房一棟，乙○○在三八九號土地南面臨登雲路有二層樓房
一棟，而被上訴人丁○○在三八九號土地南邊靠東側亦有二層樓房一棟，其餘部分則
為老舊平房散佈，業經勘驗屬實，有勘驗筆錄及現況複丈成果圖可稽。次查，系爭兩
筆土地之共有人及應有部分比例均相同，各共有人皆同意合併分割，自無不合。惟查
，上訴人丙○○、戊○○主張依第八方案為分割。然系爭土地二筆相連接，北邊臨約
十公尺新民路，南邊臨約十五公尺登雲路，南北長達八六點五公尺，如依第八方案分
割，被上訴人所分得之Ｂ部分長度達七十公尺，占全長十分之八，顯然過於狹長，又
分配系爭三九九地號乙部分，成為肚大兩邊小之形狀略成凸形地，使被上訴人非惟不
能分配面臨道路之土地，又分配狹長凸型之地形。參以第八方案系爭三八九地號Ａ部
分（即面臨新民路之店舖地）由甲○○取得，另Ｃ部分（即面臨登雲路之店舖地）由
戊○○（即甲○○之父）及丙○○共同取得，則甲○○、戊○○父子均取得系爭土地
南北端面臨道路之最繁華店面。查該三人應有部分合計僅有三一０分之五０，而被上
訴人應有部分為三一０分之一０五，擁有應有部分超過全部土地三分之一，竟僅分配
到一間店面，對被上訴人而言，顯然有失公平。故上訴人戊○○、丙○○主張之第八
方案，並不可採。至附圖第三方案分割方法，如依該方案分割結果戊○○、丙○○分
得部分，日後雖得與甲○○之土地合併使用，並可增加兩地之價值，但在合併使用前
，現實狀況確無通路可供通行，自屬不宜，故第三方案尚有未當，不足為採。而如附
圖第六方案，在南面臨登雲路部分留一公尺寬之通路供上訴人戊○○、丙○○二人通
行，則第六方案圖之Ｃ部分分歸被上訴人仍可供建二間店面，故無上開之不當，並符
合被上訴人應有部分超過三分之一，而按系爭土地臨路面約六間店面，其分得二間店
面相當。至上訴人戊○○、丙○○固曾提出第六方案之修正方案即第七方案，要求在
南面臨登雲路部分留二公尺寬之通路供其二人通行，惟依該第七方案其二人分得之土
地不能建築，復不能與甲○○分得之土地合併使用故第七方案為不可採。本件依第六
方案之分割，對上訴人戊○○、丙○○反較其主張之第七方案更為有利。且第六方案
所留之Ｅ部分通路寬度一公尺，僅供上訴人戊○○、丙○○二人使用，並非供公眾通
行，自無建築技術規則第二條規定至少要有三公尺寬度之適用。如有消防事件之緊急
狀況自得通過甲○○或丁○○之土地為之，此為社會及一般大眾所週知，上訴人戊○
○、丙○○以通路狹小消防車無從進入為抗辯理由，亦屬無據。又上訴人戊○○、丙
○○、甲○○三人應有部分合計為三一０分之五０，不到被上訴人應有部分三一０分
之一０五之一半。而系爭二筆土地，北面臨新民路部分，約可建二間店面，目前已分
別由上訴人庚○○○、甲○○各擁有樓房一棟含店面一間，南面臨登雲路部分，約可
建四間店面，被上訴人於最東邊建有樓房一棟含店面一間，其旁為空地約一間店面寬
，再往西則由乙○○建樓房一棟含店面一間，最西邊留有約一間店面之空地。查，乙
○○、己○○應有部分合計為一０分之三，約可分得二間店面，庚○○○應有部分一
０分之二，目前占用店面一間，丁○○應有部分三一０分之一０五，超過全部土地三
分之一之比例，自宜分得二間店面，甲○○應有部分僅一五五分之一０竟占用一間店
面。甲○○部分雖係向何兆祥購買應有部分，而占用目前位置開設銀樓店。但共有地
在分割前，各該共有人對全部土地均有應有部分存在，則甲○○占用位置於日後分割
土地亦不一定分配該位置。本件之所以將第六方案三八九號地Ａ部分分歸甲○○取得
，係考量全部共有人之狀況及社會利益，儘可能按現占有狀況分割，使甲○○不必拆
除其現占用之土地上所建之房屋。又戊○○、甲○○係父子關係，原係同住一處，嗣
分戶居住，而丙○○目前未在系爭地上占有居住有戶籍登記簿謄本及照片可證。再參
諸甲○○占有現狀，其共使用一一四平方公尺，超過其應有部分折算之七六平方公尺
，則戊○○分得之土地如在甲○○分得之土地相鄰南方，則分割後其等分得之二筆土
地，自得為合併使用，不必拆除甲○○超過其應分配土地所占用而建造之房屋，對戊
○○、甲○○父子而言並無不利。且丙○○與甲○○係叔侄關係，自得與甲○○之土
地合併使用以增加其效益。爰認被上訴人所主張之如附圖第六方案，自較為適當可行
，並兼顧雙方之權益，Ｅ部分為巷道寬度為一公尺，足供上訴人戊○○、丙○○通行
，其二人各負擔九分之一，另由被上訴人共同分擔其中之九分之七。至於上訴人丙○
○、戊○○因本方案分得之系爭三八九號Ｂ部分土地，因不能單獨建築使用，或有不
利，則另予金錢補償，資以平衡。綜上所述，本件系爭土地應依如附圖第六方案所示
，分配予各共有人，其中戊○○與丙○○二人，乙○○與己○○二人仍依彼等意願，
繼續保持共有（應有部分比例如附圖第六方案所載），Ｅ部分則作為私設通路，由丙
○○、戊○○、丁○○三人共同取得，並按應有部分九分之一、九分之一、九分之七
之比例保持共有。再按以原物為分配時，如共有人中有不能按其應有部分受分配者，
得以金錢補償之，民法第八百二十四條第三項定有明文。查依附圖第六方案為分割後
，各共有人分得土地因臨路遠近之不同，所得價值當有差異，自屬有不能按其應有部
分受分配者，自應以金錢命為補償。茲依華聲企業發展鑑定顧問有限公司客觀可信之
鑑定報告，上訴人甲○○、庚○○○應分別給付如原判決主文第三項所示金額分別補
償其他共有人，並列計如附件補償表所示。爰為上開分割共有物等詞。為其判斷基礎
。
按定共有物分割之方法，固可由法院自由裁量，但亦須以其方法適當者為限。本件上
訴人丙○○、戊○○分得系爭土地如附圖第六方案Ｂ部分土地，惟該部分係裏地，其
北邊係上訴人甲○○分得Ａ部分土地，南邊為被上訴人分得Ｃ部分及上訴人乙○○、
己○○分得Ｄ部分之土地，雖上訴人戊○○、甲○○係父子關係、上訴人丙○○與甲
○○係叔侄關係，惟其分得之土地非必然合併使用。原審僅以彼等合併使用，對彼等
並無不利為由，而為上開之分割方法，已有未洽。且面對南邊，原審分割出Ｅ部分之
土地，以作為上訴人戊○○、丙○○通行之用，惟上訴人戊○○、丙○○主張，因無
足夠寬度通路，不符建築法規而無法蓋屋，無異分配到一塊廢地等語（見原審更(五)卷
第一宗第一一○頁反面），為其重要防禦方法。若上訴人戊○○、丙○○不能與上訴
人甲○○合併使用，又無足夠寬度之通路，而不能建築，其分割方法是否適當亦待斟
酌，原審就此未予詳查，殊欠允洽。又上訴人庚○○○主張：如認依現狀分割共有土
地後，如伊仍須以金錢補償其他共有人，則伊願以現狀土地及地上物與被上訴人交換
其所得之土地、地上物及補償金額等語（見原審更(四)卷第六七頁及第六八頁間未編號
碼之訴狀），原審未說明其取捨意見，即遽命上訴人庚○○○補償金錢與其他共有人
，亦有未當。上訴論旨，指摘原判決違背法令，求予廢棄，非無理由。
據上論結，本件上訴為有理由。依民事訴訟法第四百七十七條第一項、第四百七十八
條第一項，判決如主文。
中      華      民      國    九十一    年      五      月     三十     日
                              最高法院民事第五庭
                                  審判長法官  朱  錦  娟
                                        法官  顏  南  全
                                        法官  蘇  達  志
                                        法官  許  澍  林
                                        法官  葉  勝  利
      右正本證明與原本無異
                                              書  記  官
中      華      民      國    九十一    年      六      月     十二     日
